【裁判字號】    97,上易,66
【裁判日期】    980206
【裁判案由】    返還墊款
【裁判全文】
臺灣高等法院花蓮分院民事判決          97年度上易字第66號
上  訴  人  辛○○
            乙○○
            丙○○
            丁○○
            戊○○
            庚○○
            甲○○
            壬○○
上八人共同
訴訟代理人  陳正忠律師
被 上 訴人  己○○
上列當事人間請求返還墊款事件，上訴人對於中華民國97年10月
9日臺灣花蓮地方法院96年度訴字第299號第一審判決提起上訴，
本院於98年1月13日言詞辯論終結，判決如下：
    主  文
原判決關於命上訴人給付部分，及該部分假執行之宣告，暨訴訟
費用之裁判均廢棄。
上開廢棄部分，被上訴人在第一審之訴及假執行之聲請均駁回。
第一、二審訴訟費用由被上訴人負擔。
    事實及理由
一、被上訴人在原審起訴主張：兩造為訴外人陳容妹（民國95年
    10月15日去世）之子女，均為其法定繼承人，共同繼承陳容
    妹所有坐落花蓮縣吉安鄉○○段 110、111、112、121、121
    之1、235地號、同鄉○○段405、405之 3地號、同鄉○○段
    635地號、同鄉○○段556地號土地，及門牌號碼花蓮縣吉安
    鄉○○村○鄰○○路○段29號房屋，業已完成繼承登記，被上
    訴人並於民國（下同）96年2月7日繳納遺產稅新台幣（下同
    ）1,003,740元（其中坐落花蓮縣吉安鄉○○段405、405之3
    地號土地尚未辦妥繼承登記，因被上訴人對上開遺產之繼承
    仍有爭議，現另案起訴中，惟為免逾期繳納遺產稅及辦理繼
    承登記受罰，乃先行繳納）。被上訴人為上訴人代繳遺產稅
    ，以免逾期遭罰鍰，並讓系爭遺產得以辦理共同繼承之登記
    ，當屬不違反上訴人可得推知之意思，且有利於上訴人，應
    符合無因管理之要件。另民法第173條第1項規定「應即通知
    本人」，該通知並非無因管理之成立要件，縱未通知亦不影
    響無因管理之成立，況被上訴人代繳遺產稅後，亦旋即於96
    年5月8日以律師函通知上訴人。被上訴人迭向上訴人催討代
    墊之遺產稅，惟上訴人以各種不實之藉口推拖拒付，爰依民
    法無因管理及不當得利之規定（二請求權擇一勝訴即可），
    請求上訴人償還各應分攤之遺產稅代墊款項，兩造之應繼分
    各為九分之一，上訴人應各給付 111,526元，及被上訴人支
    出之翌日即96年2月8日起之法定遲延利息等語。並聲明：上
    訴人各應給付被上訴人 111,526元，及自96年2月8日起至清
    償日止按年息百分之 5計算之利息；願供擔保請准宣告假執
    行。
二、上訴人則以：被上訴人未依據母親陳容妹之遺囑及親族陳英
    郎協調達成之協議，共同辦理繼承登記及繳費，卻執意私自
    於96年 2月7日繳清遺產稅（遺產稅限繳日期應為96年4月25
    日前），並持遺產稅繳清證明書，於96年 2月12日向花蓮地
    政事務所申請單獨繼承陳容妹遺產中坐落花蓮縣吉安鄉○○
    段405及405之3地號土地，經該所於96年2月13日、同年3月5
    日兩度駁回。被上訴人並曾於96年5月8日委由律師函催上訴
    人分擔遺產稅，當係自認該遺產應由兩造共同繼承均分，然
    其卻另案對上訴人起訴主張由其單獨繼承遺產；被上訴人既
    要求單獨繼承遺產，卻又要求上訴人與其均攤遺產稅，殊不
    符權利義務對等原則。被上訴人急欲私下獨自繼承遺產，未
    審尚有可扣抵公共設施保留地價額高達 600餘萬元，執意先
    行繳交遺產稅，致其所繳款項均為溢繳，經上訴人向財政部
    臺灣省北區國稅局花蓮分局（下稱國稅局花蓮縣分局）申請
    更正陳容妹遺產稅，主張公共設施保留地依都市計畫法第50
    條之1規定免徵遺產稅，該分局已於96年11月5日函復表示「
    已繳納遺產稅額1,003,740元，應退稅額1,000,928元，俟國
    庫支票開妥後，另案通知領取」，俱證被上訴人私自申報遺
    產稅，擅將都市計畫內之公共設施保留地，一併以遺產申報
    ，造成免稅土地部分，也遭課徵遺產稅，今幸獲更正，並可
    獲退稅1,000,928元，計算結果尚差2,812元，始為應繳納稅
    額。另上訴人亦因代辦兩造父母親遺產繼承登記、父親遺產
    稅、父親遺產分割、聲請退稅等事宜繳納規費，及代繳共同
    繼承財產之房屋稅、地價稅，共計 109,480元，被上訴人應
    分擔其中九分之一即12,164元，並以此為抵銷等語，資為抗
    辯。並在原審答辯聲明：被上訴人之訴駁回；如受不利判決
    願供擔保請准宣告免為假執行。
三、原審判命上訴人應各給付被上訴人110,913元，及自96年2月
    8日起至清償日止按年息百分之5計算之利息，而駁回被上訴
    人其餘請求。上訴人不服提起上訴，在本院聲明：原判決不
    利於上訴人部分廢棄；廢棄部分，駁回被上訴人在原審之訴
    。被上訴人則答辯聲明；上訴駁回。
四、兩造不爭執之事實：
（一）兩造均為被繼承人陳容妹之子女，為陳容妹之繼承人，應
      繼分均為九分之一。
（二）被上訴人於96年2月7日繳納陳容妹之遺產稅 1,003,740元
      。
（三）被上訴人所提原證1、2、3（原審卷9至11頁），及上訴人
      所提被證1（原審卷153頁），形式上均為真正。
（四）國稅局花蓮縣分局於96年11月 5日函通知陳容妹之遺產稅
      ，經查核花蓮縣吉安鄉○○段112、121、121之1地號確係
      公共設施保留地，依法免徵遺產稅，應退稅 1,000,928元
      。上訴人委託被上訴人向國稅局花蓮縣分局領取上揭退稅
      款，被上訴人在本院言詞辯論期日前，已經領到退稅支票
      。
（五）上訴人因代辦兩造父母親遺產繼承登記、父親遺產稅、父
      親遺產分割、聲請退稅等事宜繳納規費，及代繳共同繼承
      財產之房屋稅、地價稅，共計 109,480元，被上訴人應分
      擔其中九分之一即12,164元。
五、得心證之理由：
（一）本件經本院協議簡化爭點後，上訴人對原判決認定應償還
      被上訴人之金額已不再爭執，僅爭執可抵銷之金額，合先
      敘明。
（二）被上訴人雖於96年2月7日代全體繼承人繳納陳容妹之遺產
      稅 1,003,740元，惟被上訴人在本院言詞辯論期日前，已
      經領到退稅支票金額 1,000,928元；扣除被上訴人已領得
      之退稅款後，被上訴人代全體繼承人繳納之稅額僅餘2,81
      2元。
（三）另上訴人因代辦兩造父母親遺產繼承登記、父親遺產稅、
      父親遺產分割、聲請退稅等事宜繳納規費，及代繳共同繼
      承財產之房屋稅、地價稅，共計 109,480元，被上訴人應
      分擔其中九分之一即12,164元等情，亦為被上訴人所不爭
      執。經上訴人主張以此金額抵銷被上訴人代全體繼承人繳
      納之稅額 2,812元後，被上訴人已無餘額可向上訴人請求
      。
（四）末按不當得利之受領人，其所受之利益現尚存在者，除應
      返還其利益外，應否附加利息一併償還，應以受領人於受
      領時，或受領後返還前，是否知無法律上之原因以為斷；
      其於受領時知悉者，應自受領時起，自受領後返還前知悉
      者，應自知悉時起，為利息之起算時期，此觀民法第 182
      條第 2項之規定甚明；然此係課予惡意受領人，附加利息
      返還不當得利之責任。本件依國稅局花蓮縣分局於96年11
      月 5日函通知陳容妹之遺產稅，經查核花蓮縣吉安鄉○○
      段112、121、121之1地號確係公共設施保留地，依法免徵
      遺產稅，故應退稅 1,000,928元等情；可見上訴人主張被
      上訴人私自申報遺產稅，擅將都市計畫內之公共設施保留
      地，一併以遺產申報，造成免稅土地部分，亦遭課徵遺產
      稅一節，尚非無據。則上訴人顯非不當得利之惡意受領人
      ，且其在可退稅之金額內，所受之利益並無現尚存在者。
      另上訴人因代辦兩造父母親遺產繼承登記、父親遺產稅、
      父親遺產分割、聲請退稅等事宜，繳納規費之時間，分別
      從95年至96年間；上訴人既主張就此金額抵銷，則其與被
      上訴人相互間債之關係，溯及最初得為抵銷時，按照抵銷
      數額而消滅。故被上訴人請求上訴人給付其代全體繼承人
      繳納陳容妹遺產稅之翌日即96年2月8日起至清償日止之利
      息，亦無理由，無從准許。
六、綜上所述，上訴人之抗辯，自屬可信。從而，被上訴人本於
    無因管理及不當得利之法律關係，請求上訴人給付，為無理
    由，不應准許。其假執行之聲請亦失所附麗，應併予駁回。
    原審判命上訴人給付，並為假執行之宣告，自有未洽。上訴
    意旨指摘原判決不當，求予廢棄改判，為有理由；自應由本
    院予以廢棄改判，如主文第 2項所示。
據上論結，本件上訴為有理由，依民事訴訟法第 450條、第78條
，判決如主文。
中    華    民    國    98    年    2     月     6    日
                        審判長法  官  何方興
                              法  官  林鳳珠
                              法  官  林德盛
以上正本係照原本作成。
本件不得上訴。
                              書記官  劉妙娘
中    華    民    國    98    年    2     月     6    日


司法院資訊處製作；財團法人民間司法改革基金會備份。
